最高法院刑事判決　　　　　　九十四年度台上字第二五四四號
　　上　訴　人　甲○○
　　　　　　　　　　　　在押.
　　　　　　　　丙○○
　　　　　　　　　　　　183.
　 　　　　　 　乙○○
　　　　　　　　　　　　143.
　　　　　　　　丁○○
　　　　　　　　　　　　在押.
上列上訴人等因違反毒品危害防制條例案件，經台灣高等法院中
華民國九十四年二月二十二日第二審更審判決（九十三年度重上
更(六)字第一五八號，起訴案號：台灣士林地方法院檢察署八十三
年度偵字第四九０三、八三八三、一０三二一、一０三四七號）
後，甲○○、丙○○不服原判決，提起上訴，乙○○、丁○○部
分依職權逕送審判，視為被告等已提起上訴，本院判決如下：
    主  文
原判決撤銷，發回台灣高等法院。
    理  由
本件原判決以上訴人甲○○前曾犯盜匪、偽造有價證券等罪，經
原審法院分別判處有期徒刑八年及三年，經減刑為五年四月及一
年六月，併執行六年六月，於民國七十九年五月十七日假釋出獄
，於八十二年五月二十三日因假釋期滿而以執行完畢論。甲○○
與上訴人丁○○、丙○○、乙○○以及綽號「阿明」、泰籍「華
哥」（英文名：THANEGSAE-LIEO）之真實姓名不詳之成年男子等
，均明知海洛因係我國管制進出口物品，且為肅清煙毒條例第二
條所列之毒品。於八十二年十月間，泰籍綽號「華哥」之不詳姓
名成年男子來台灣循線與甲○○商洽提供毒品海洛因走私來台販
賣事宜，甲○○為貪圖暴利，基於販賣及運輸毒品之概括犯意，
於八十三年二月十一日依約前往泰國與「華哥」接洽預購海洛因
磚一百件（即二百塊，每塊淨重約三百五十點六一公克），每件
約折合新台幣（下同）十一萬元，並代「華哥」在台販售三十件
（即六十塊），價格數量談妥後，甲○○即於同年月二十日返國
，並以電話與丁○○洽詢合資事宜，丁○○遂與甲○○基於走私
運輸毒品海洛因之犯意聯絡，同意出資二百萬元以共同運輸海洛
因來台。甲○○並另與與之有共同運輸毒品海洛因犯意聯絡之丙
○○議定，運輸毒品海洛因來台，且交由丙○○負責海洛因走私
運輸工作，嗣丙○○利用其住居屏東縣琉球鄉地緣關係，於八十
三年二月中旬覓得同鄉軍騰發號漁船船長乙○○，旋於八十三年
三月底由甲○○、丙○○駕車南下高雄，在高雄市大統百貨公司
旁路邊甲○○所駕駛之車內，由甲○○與乙○○談妥走私運輸海
洛因計一百三十件（即包括上開一百件及代「華哥」在台販售之
三十件），每件十萬元，共計一千三百萬元之運費，運費並俟海
洛因走私進口售出得款後再行給付。乙○○亦明知海洛因係毒品
及管制進出口物品，竟為貪圖非法暴利，基於共同走私運輸毒品
販賣之犯意，告知甲○○、丙○○於八十三年四月二十三日左右
利用夜間在東經一百十二度、北緯十二度附近公海交貨，並以閃
燈三下為信號。丙○○即依甲○○指示於八十三年四月一日搭機
前往泰國與「華哥」面洽在公海接駁海洛因之時間、地點、密語
、信號等細節，議定後，旋於同年月十七日搭機返國。另綽號「
阿明」者亦基於共同之犯意聯絡，依甲○○之指示，於同年四月
十五日飛往泰國協助丙○○洽商事宜，詎為「華哥」留置泰國充
當人質，須嗣全部交易完成，寄賣六十塊海洛因售罄，價金匯至
泰國，始能釋放返國。其間，甲○○在台負責籌備資金，除由丁
○○出資二百萬元款項外，餘則由甲○○以賭博贏得之賭金及典
當手錶、汽車等籌資一千餘萬元，而於八十三年四月間某日在台
北市○○路高峰百貨附近，交付「華哥」集團所指派與之有犯意
聯絡綽號「阿平」之不詳姓名成年男子。乙○○則駕駛其所有之
「軍騰發號」漁船隨同不知情之船員李進正、李文發、陳輝發亦
於八十三年四月七日申請出海作業，並依約前往接貨，詎料泰國
「華哥」方面因船隻在海上拋錨，無法如期交貨，緊急聯絡甲○
○，經丙○○與乙○○取得聯繫後，由乙○○於原約定地點等候
，始延至八十三年四月二十六日左右深夜在同上約定地點，乙○
○趁李進正、李文發、陳輝發等船員入睡之際，自行由某不詳外
國漁船內由「華哥」所指派，與「華哥」有走私及販賣毒品海洛
因犯意聯絡之不詳姓名成年男子手中接得海洛因六大袋，「軍騰
發號」漁船始於八十三年五月十日十六時三十分，將六大袋海洛
因（合計一百三十件即二百六十塊），自屏東縣東港漁港走私入
境。乙○○並利用該漁船在東港造船廠上架檢修之機會，將藏匿
之海洛因六大袋運回屏東縣東港鎮○○街八十五巷二十六號不知
情之林江山住處藏放，並以丙○○000000000呼叫器聯
絡已南下高雄住宿花上花汽車旅館之丙○○前往取貨。嗣八十三
年五月十三日中午，丙○○駕駛承租之自小客車，在上揭林江山
住處接得六大袋海洛因，隨即於同日晚間十八時許運輸至台北市
文山區○○街六十三巷四弄九號不知情之徐振原住處交予甲○○
，甲○○為恐藏放毒品地點曝光，於丙○○離去後，除即將六大
袋海洛因另運往八十三年五月中旬以徐振原名義承租之台北市○
○區○○街七十四之四號一樓，並藏匿於前揭套房床墊底下外，
旋於同日晚間騎乘機車將其中之十八塊海洛因磚，運送至丁○○
位在台北市○○街一一五號一樓之店內，交付丁○○。事成，丙
○○於八十三年五月十七日以乙○○需款為由，向甲○○取得五
十萬元，惟並未轉交乙○○，而自行花用其中十一萬一千八百元
（至所餘三十八萬八千二百元嗣經扣案）。而乙○○因之尚未獲
得任何不法利益。甲○○與錢元明（業經判處有期徒刑十五年，
褫奪公權十年確定）、曾小龍（業經判處有期徒刑十四年，褫奪
公權十四年確定）、郭瑜雯（六十三年十月七日生，未經起訴）
基於意圖營利販賣及運輸海洛因毒品之概括犯意聯絡，自八十三
年四月間起，連續由甲○○自不詳處所販入海洛因後，在台北市
某處交由錢元明、曾小龍或郭瑜雯，而推由錢元明、曾小龍、郭
瑜雯將毒品運送至宜蘭販賣予「慶文」、「阿洲」等不詳姓名之
人共三次，每次之價格不詳，總計十萬元，錢元明並代收貨款繳
交予甲○○或暫寄放於郭瑜雯之帳戶內。甲○○則每次給予其三
人一萬元之報酬（錢元明、曾小龍、郭瑜雯三次與甲○○共同販
賣毒品代送毒品所得共三萬元）及免費提供海洛因予錢元明及曾
小龍施用。又甲○○於八十三年五月十三日取得前開六大袋二百
六十塊海洛因後，即賡續前揭意圖營利之概括犯意，並與「華哥
」基於共同意圖營利販賣毒品海洛因之犯意聯絡，由甲○○在台
販賣該批海洛因（即甲○○除販賣所自行販入之部分外，並代販
售「華哥」所委賣之六十塊海洛因磚），並先於八十三年五月十
四或十五日中午左右，在台北市○○路一一二號之五２樓販賣與
錢元明一小塊海洛因磚一塊（未言明價款），錢元明表示無力付
款，惟仍先取得該海洛因，迄未付款。又於八十三年五月十四日
及五月十九日上午以每塊四十二萬五千元之價格，在台北市○○
路高峰百貨旁巷內，售予綽號「阿福」之不詳姓名者共二塊海洛
因磚，先收款三十九萬元；同年月十四日上午十時許，在台北市
○○街九十九巷三十二號二樓以同一價格售予基於意圖販賣而販
入之李宏坤（業經判處有期徒刑十二年確定在案）二塊海洛因磚
，收得款項四十三萬元；復於同日中午，在台北市○○○路二０
三巷二十三號二樓以同一價格售予意圖販賣而販入之郭典銘（經
判處有期徒刑十五年確定）六塊海洛因磚，收得款項七十萬元。
嗣經台灣士林地方法院檢察署肅毒小組指揮刑事警察局經長達半
年之嚴密偵監，而於八十三年五月十九日晚上，於原判決附表四
編號(一)至(五)、(六)、(十)、(十二)所示時地展開同步搜索，當場分別查扣
如原判決附表四編號(一)至(七)及(十)、(十二)所示之物品而偵破，續於原
判決附表四編號(八)所示時地再行搜扣如原判決附表四編號(八)、(九)
所示之物。惟因乙○○所駕駛之「軍騰發號」漁船於案發後旋即
出海作業，嗣經同前肅毒執行小組繼續指揮屏東縣警察局、內政
部警政署保安警察第七總隊、空中警察隊、台北市政府警察局中
正第一分局、海岸巡防司令部成立「靖屏專案」追緝小組，終於
八十三年十一月七日十七時許，在屏東縣琉球鄉外海十海浬海上
為聯合追緝小組查獲乙○○，並扣得其所有之「軍騰發號」漁船
乙艘（如原判決附表四編號(十一)所載）等情。因而撤銷第一審關於
甲○○、丁○○販賣毒品及丙○○、乙○○運輸毒品部分之判決
，改判論處甲○○共同連續販賣毒品（累犯）罪刑；論處丙○○
、乙○○、丁○○共同運輸毒品罪刑，固非無見。
惟查：(一)、有罪之判決書，須將法院依職權認定之犯罪事實，翔
記於事實欄，然後於理由內逐一說明其憑以認定之證據，使事實
與理由兩相一致，始稱適法；倘若事實記載與理由說明不相符合
，即屬判決理由矛盾，其判決當然違背法令。原判決理由欄說明
上訴人乙○○係基於共同走私、運輸毒品海洛因之犯意參與本件
犯行，並依想像競合犯規定從一重之共同運輸毒品罪處斷。然原
判決事實欄二又記載乙○○係基於共同走私運輸毒品「販賣」之
犯意，為本件犯行（見第三頁第九行），足見上開事實之記載與
理由說明不相符合，顯有判決理由矛盾之違法。(二)、原判決理由
欄丁、(三)、說明上訴人四人與綽號「阿明」、「華哥」、「阿平
」等成年男子及在公海上交付毒品海洛因予乙○○之成年男子間
，就事實欄二所載之運輸毒品及走私管制物品進口犯行，有犯意
聯絡及行為分擔，均為共同正犯。惟查依原判決事實欄所載，丁
○○就上開走私、運輸毒品犯行，均無行為分擔；甲○○、丙○
○就走私毒品進口犯行，亦無行為分擔；乙○○就運輸毒品犯行
，似僅須就將毒品運輸至林江山住處部分負刑責；丁○○就綽號
「華哥」者請甲○○運輸、走私來台之六十塊海洛因部分似不知
情，而不應負共犯刑責；綽號「華哥」者指派負責收款之綽號「
阿平」者及負責將毒品運至公海交予乙○○之不詳姓名成年男子
暨「華哥」，就甲○○所買之二百塊海洛因，於公海上交予乙○
○後之走私、運輸犯行，與其等似無何關係，而不應負共犯刑責
，原判決未剖析明白，遽認彼等均有犯意聯絡及行為分擔，均應
負共同正犯刑責，難認適法。又原判決事實欄三運輸毒品部分，
甲○○並無行為分擔，原判決理由欄認其有行為分擔，亦有未合
。(三)、原判決理由欄丁、二、(二)說明原判決附表四編號(二)、(三)、
(七)、(九)、(十一)、(十二)所示之物，分別為上訴人甲○○、丙○○、乙○
○、丁○○所有，供犯罪所用之物，而依肅清煙毒條例第十三條
第一項前段規定諭知沒收。然原判決並未說明上開物品為被告即
上訴人所有所憑之證據與理由，亦有判決不備理由之違法。(四)、
刑事被告詰問證人，屬憲法第十六條所保障人民之訴訟權利，為
保障此詰問權，證人於審判中，應依法定程序，到場具結陳述，
並接受被告之詰問，其陳述始得作為認定被告犯罪事實之判斷依
據。刑事審判上之共同被告，係為訴訟經濟等原因，由檢察官或
自訴人合併或追加起訴，或由法院合併審判所形成，其間各別被
告及犯罪事實仍獨立存在。故共同被告對其他共同被告之案件而
言，為被告以外之第三人，本質上屬於證人，自不能因案件合併
關係而影響其他共同被告原享有之上開詰問權，故未使共同被告
立於證人之地位而為陳述，逕以其依共同被告身分所為陳述採為
不利其他共同被告之證據，即已不當剝奪其他共同被告對該實具
證人適格之共同被告詰問之權利，自屬於法有違。原判決以丙○
○於檢察官偵查中不利乙○○之供述及丙○○於偵審中不利甲○
○之供述，分別為認定乙○○明知為海洛因而同意代為運送，及
約定之報酬為一千三百萬元暨甲○○有原判決事實欄二所載犯行
之證據之一；又以共犯錢元明、曾小龍於警訊及偵查中不利甲○
○之供詞，為認定甲○○有原判決事實欄三所載運輸及販賣毒品
犯行之證據之一。惟原審未使丙○○、錢元明、曾小龍立於證人
之地位而為陳述，剝奪乙○○對丙○○及甲○○對丙○○、錢元
明、曾小龍之詰問權，自有可議。上訴人等上訴意旨指摘原判決
違法，尚非全無理由，應認仍有發回更審之原因。又原判決理由
欄戊不另為無罪諭知部分，基於審判不可分原則，應併予發回。
據上論結，應依刑事訴訟法第三百九十七條、第四百零一條，判
決如主文。
中　　華　　民　　國　九十四　年　　五　　月　 十九 　日
                      最高法院刑事第十庭
                          審判長法官  陳　正　庸
                                法官  賴　忠　星
                                法官  王　居　財
                                法官  林　開　任
                                法官  林　立　華
      本件正本證明與原本無異
                                      書  記  官
中　　華　　民　　國　九十四　年　　五　　月　二十四　日
                                                      Ｃ
